最高法院刑事判決　　　　　　　　　　　　　　　九十一年度台上字第四一八一號
　　上　 訴　 人　台灣高等法院台南分院檢察署檢察官
　　上訴人即被告　甲○○
右上訴人等因被告殺人案件，不服台灣高等法院台南分院中華民國九十一年五月八日
第二審判決（九十一年度上重訴字第三四一號，起訴案號：台灣嘉義地方法院檢察署
九十年度偵字第三八○九號、第三八八四號），提起上訴，本院判決如左：
    主  文
上訴駁回。
    理  由
本件原判決認定上訴人甲○○曾因竊盜罪，經台灣嘉義地方法院八十五年度易字第一
三○號判處有期徒刑二年，並於刑之執行前，令入勞動場所強制工作三年；嗣經台灣
高等法院台南分院八十五年度上易字第六五七號駁回上訴確定，並於民國八十九年十
一月二十四日假釋期滿執行完畢。因與其妻即被害人范如馨感情不睦，被害人為取得
對其有利之證據，於九十年五月七日上午與甲○○聯絡，雙方約定於同日中午在舊嘉
義縣番路鄉公所前見面。嗣由甲○○以Ｙ六｜四一四一號自用小客車將被害人載往嘉
義市區進食後，二人即前往嘉義縣番路鄉童年渡假村旅館休息，迨至同日晚間十時許
，二人前往嘉義縣番路鄉牛埔溪旁（沿嘉義縣番路鄉觸口村七鄰一號對面之產業道路
直至八掌溪邊，下稱第一現場），同晚十一時許，二人在該處因細故發生爭執，甲○
○竟萌殺人之犯意，以右手肘內側勒住被害人頸部，致被害人窒息，甲○○見狀誤認
被害人已死亡，遂以前揭小客車將被害人載離第一現場，於翌日凌晨零時十分許，運
至嘉義縣竹崎鄉○○村○○道路四十一公里七百九十公尺處（下稱第二現場），見該
處有一堆整地後留下之木材，乃將被害人置放在該堆木材中，並以吸管自上開小客車
油箱內將汽油吸出，裝滿其所有之空保特瓶後，再將汽油淋在被害人及該堆木材上，
以打火機點燃報紙，再用起火之報紙引燃該堆木材，而焚燒被害人，使窒息中之被害
人因一氧化碳中毒而死亡等情。係以上開以右手肘內側勒住被害人頸部及焚燒被害人
等事實，業據甲○○於第一審供承不諱，而其所殺害者，確為被害人無訛，亦經被害
人之母楊橙喜指述明確，並經內政部警政署刑事警察局就被害人遺骸所採樣之紗布、
棉棒與其父親范發城、母親楊橙喜所採集之血液，依ＤＮＡ鑑定結果認為有百分之九
十九點九九以上機率，兩者具有親子關係，有該局九十年六月五日刑醫字第七四四
四七號鑑驗書一份在卷可按。而被害人確係因一氧化碳中毒加上合併因素致死，亦有
法務部法醫研究所（下稱法醫研究所）九十年七月十一日法醫所九○理字第一二六八
號函附法醫所醫鑑字第五七四號鑑定書在卷足憑。又甲○○於第一現場以右手肘內
側勒住被害人窒息後，將被害人載至第二現場，有承辦警員賴信雄繪製並經甲○○指
認無訛之現場動線圖二幅附卷可佐。甲○○前曾因犯傷害罪，經被害人提出告訴，並
離家在外，足見甲○○與被害人間已有嫌隙；況依甲○○所辯，被害人既有婚外情，
且當日見面，被害人又告以如果不同意離婚，其朋友要對甲○○不利，甲○○乃要求
說出該朋友之姓名、住址，為被害人所拒，致其一時情緒失控，以右手肘勒住被害人
，並將其載往第二現場焚燬等情觀之，足認甲○○於第一現場時，確有置被害人於死
之故意甚明。雖被害人之死因係遭甲○○於第二現場焚燒後致死，仍不違反甲○○殺
害被害人，原即有致死之故意。是甲○○於第一審之自白，核與事實相符，自堪採信
。其所辯無殺死被害人之故意云云，自無足取。至公訴人認甲○○在第一現場，係以
不明鈍器襲擊被害人頭部，致被害人受有顱底左後顱窩產生二處線狀骨折云云，無非
係以法醫研究所前揭鑑定書為其依據，惟查：(1)被害人上開之顱底左後顱窩產生二處
線狀骨折，其長度分別二公分及五公分，造成該現象之可能性有二，一為生前之顱腦
鈍力損傷所致，一為焚燒時形成之熱骨折，有法醫研究所九十年十月十六日法醫所九
○理字第一九六九號函在卷可按。顯見被害人前揭所受之線狀骨折，在無其他積極證
據佐證前，要難認係遭鈍力損傷所致。(2)甲○○茍於第一現場以鈍器襲擊被害人頭部
而造成該線狀骨折，則就被害人所受之傷勢而言，顱內必會造成內出血，顱外亦會有
血液流出。然被害人之頭顱骨折處是否有血跡反應，法醫研究所於解剖時並未予以檢
測，有上開第一九六九號函在卷可稽。而甲○○於焚燒被害人後，旋即趕至吳德梅在
同縣梅山鄉住處，當時甲○○身上並無血跡，業據吳德梅在第一審供證在卷。又甲○
○之Ｙ六｜四一四一號自用小客車經警查獲後，並無發現有血跡反應；復經警將該車
椅套拆下，送往內政部警政署刑事警察局（下稱刑事警察局）鑑定結果，亦均未有血
跡反應等情，除經嘉義縣警察局刑警隊鑑識組警員洪昌明在第一審證述外，另有刑事
警察局九十年十月十九日刑醫字第一九五九二五號鑑驗書一份在卷足憑。益徵公訴
人前揭所認，應無憑據。而若以手腕勒住人之頸部，致人休克死亡之情形下，僅係「
通常會」造成咽喉部甲狀軟骨上角或舌骨骨折而已，並非必然造成前揭骨折，亦經法
醫研究所前揭覆函載述甚詳。是被害人經法醫解剖後，其咽喉部甲狀軟骨上角或舌骨
雖未發覺骨折現象，要難執此遽認被害人生前未受甲○○以右手肘內側勒住致其窒息
。此外，居住在第二現場附近之翁芳鶯，供證九十年五月八日凌晨，其見第二現場處
曾有火燒；復有焚燒後之被害人遺骸照片附卷可資佐證等情。並以甲○○在原審辯稱
：伊無殺死被害人之意，事後曾對被害人急救云云，應屬卸責之詞，不足採信，於判
決理由內詳加指駁。因認甲○○所為，係犯刑法第二百七十一條第一項之殺人罪。而
甲○○曾因竊盜案件，經第一審法院八十五年度易字第一三○號判處有期徒刑二年，
並於刑之執行前，令入勞動場所強制工作三年，嗣經原審法院八十五年度上易字第六
五七號駁回上訴確定，甲○○並於八十九年十一月二十四日假釋期滿執行完畢等情，
有台灣嘉義地方法院檢察署刑案資料查註紀錄表一紙在卷可參，其於五年內再犯本件
有期徒刑以上之殺人罪，為累犯，除殺人罪法定刑死刑、無期徒刑部分依法不得加重
外，有期徒刑部分，依刑法第四十七條規定加重其刑。第一審以甲○○罪證明確，因
予適用刑法第二百七十一條第一項、第四十七條、第三十七條第一項之規定，並審酌
甲○○前已有刑事前科資料，素行不佳，僅因與被害人感情不睦，為細故發生糾紛，
隨即萌生殺人之犯罪動機，在第一現場以右手肘內側勒住被害人頸部後，復於第二現
場將被害人焚燒致死，以圖滅跡，足見其手段之凶殘，已達駭人聽聞程度，對於社會
治安影響甚鉅，造成被害人家屬精神損害非輕，惟其後坦承部分犯行，並已對被害人
家屬提出新台幣三十萬元之賠償，有和解書一份在卷可按，雖未能徵得被害人家屬之
諒解，但可見良心未泯，非毫無教化餘地，是依甲○○犯後態度觀之，衡情罪不致死
，暨公訴人求處死刑，尚嫌過重等一切情狀，量處無期徒刑，應依法宣告褫奪公權終
身。因認第一審判決認事用法並無不合，量刑亦稱妥適，而予維持，並駁回甲○○在
第二審之上訴，經核於法尚無違誤。檢察官上訴意旨略稱：(一)、甲○○曾犯竊盜罪，
經判處有期徒刑二年，且有犯罪習慣，應於刑之執行前令入勞動場所強制工作三年，
八十九年十一月二十四日假釋期滿執行完畢，再犯本件時，為累犯，為刑法第五十七
條第六款「犯人之品性」素行不良之依據。況其「犯罪手段」極為凶殘，與被害人僅
因細故發生糾紛，即萌生殺人之犯罪動機，從未慮及夫妻之情，在第一現場將被害人
弄成昏迷，再運至第二現場焚燒尚未死亡之被害人，致被害人活活燒死，其心殘之程
度，根本已無人性。又甲○○並不承認有殺人犯意，可證犯後態度不佳。原判決一面
認其殺人手段凶殘，已達駭人聽聞程度，一面又認「被告良心未泯，並非毫無教化之
餘地，衡情罪不致死」，自有判決理由互相矛盾之違法。(二)、被害人頭顱骨折處是否
有血跡反應，法醫研究所於解剖時是否有檢測，與被害人是否受甲○○以鈍器襲擊至
有關係。又甲○○是否另有血衣置於他處或丟棄，且依原判決所認定，甲○○係因細
故與被害人發生爭執，竟萌殺人犯意，以右手肘內側勒住被害人頸部，致被害人窒息
，則被害人及甲○○必有掙扎之抓痕，而有些微抓傷血液流出，不可能完全沒有血跡
。原判決對此均未調查，有調查未盡之違法云云。甲○○上訴意旨略稱：(一)、原判決
認甲○○焚燒被害人，使窒息中之被害人因一氧化碳中毒死亡，然於判決理由內卻敘
稱「雖被害人之死因係因為被告於第二現場焚燒致死」。即事實認定被害人係一氧化
碳中毒致死，理由卻稱焚燒致死，事實與理由不相符合，顯有判決理由矛盾之違法。
(二)、依原判決之認定，甲○○在第一現場以手肘勒被害人頸部，縱有殺意，因其結果
並未造成被害人死亡，應為殺人未遂。而於第二現場，甲○○係誤認被害人已於第一
現場受勒頸而死亡，本著焚燒屍體之犯意，而焚燒被害人，衡以常情，誠難有對已死
之人再有殺意之可能，足見甲○○於第二現場不可能有殺死被害人之犯意，自難認在
第二現場之行為係殺人。原判決認被害人之死因係因甲○○於第二現場，焚燒致死，
亦不違反甲○○殺人之本意，顯有判決適用法則不當之違法云云。惟量刑輕重係屬事
實審法院得依職權自由裁量之事項，茍已斟酌刑法第五十七條各款所列情狀而未逾法
定刑度，即不得遽指為違法。原判決既已說明甲○○之犯罪動機、犯罪時所受刺激、
犯罪手段、品行、與被害人關係、犯罪所生之危險及損害、犯罪後之態度等情狀，為
科刑輕重之整體評價，自屬已依刑法第五十七條規定，審酌行為人及其行為等一切情
狀，為刑之量定，既未失出失入，即難謂有何違法。再者，原判決已說明依據卷證資
料，無從憑認被害人頭顱骨折處或甲○○身上有何血跡反應之依據及理由，即無調查
未盡之可言。至甲○○是否另有血衣置於他處或丟棄，僅屬檢察官上訴意旨之臆測，
原審未予調查，自無不合。而原判決已於理由中詳予論列被害人係因一氧化碳中毒加
上合併因素致死，雖復記載「被害人之死因係因為被告於第二現場焚燒致死」云云，
惟此乃行文簡略有所欠當，並非與事實之認定兩相歧異，自無判決理由矛盾之違法。
而被害人雖非因甲○○之勒頸而死亡，實因窒息後經甲○○將之移置第二現場引火焚
燒始行氣絕，縱令當時甲○○誤為已死而為焚屍滅跡之舉，但其殺害被害人，原有致
死之故意，被害人之死亡又與其殺人行為有相當因果關係，自仍應負殺人既遂責任。
原判決之認事用法，洵無不合。檢察官及甲○○之上訴，非有理由，應予駁回。
據上論結，應依刑事訴訟法第三百九十六條第一項，判決如主文。
中      華      民      國    九十一    年      七      月    二十五    日
                              最高法院刑事第九庭
                                  審判長法官  陳  炳  煌
                                        法官  陳  正  庸
                                        法官  韓  金  秀
                                        法官  吳  信  銘
                                        法官  徐  文  亮
      右正本證明與原本無異
                                              書  記  官
中      華      民      國    九十一    年      七      月    二十六    日
